臺灣高等法院高雄分院民事判決　
111年度再易字第32號
再審原告    張建豪  
再審被告    陳雪玉  
上列當事人間確認抵押權不存在等事件，再審原告對於中華民國
111年7月6日本院110年度上易字第283號確定判決提起再審，本
院判決如下：
    主      文
再審之訴駁回。
再審訴訟費用由再審原告負擔。
    事實及理由
一、按再審之訴，應於30日之不變期間內提起；前項期間自判決
     確定時起算，判決於送達前確定者，自送達時起算；其再
    審 之理由發生或知悉在後者，均自知悉時起算。但自判決
    確定後已逾5年者，不得提起。判決於上訴期間屆滿時確定
    。不得上訴之判決，於宣示時確定，民事訴訟法第500條第1
    項、第2項、第398條第1項前段、第2項前段分別定有明文。
    查本院民國110年度上易字第283號判決（下稱原確定判決，
    該案下稱系爭前案），其訴訟標的價額未逾民事訴訟法第46
    6條所定之數額，不得上訴第三審，該判決於111年7月6日宣
    判，再審原告於同月13日收受裁判，此經本院依職權調取前
    開民事卷宗核閱無訛。是再審原告於同年8月2日具狀向本院
    提起本件再審之訴（本院卷第5頁收文戳章參照），未逾30
    日之不變期間，應屬合法，合先敘明。
二、再審原告主張：原確定判決附表(下稱附表)一「抵押權設定
    登記」項下所示A、B抵押權，為普通抵押權，並非最高限額
    抵押權，基於普通抵押權之從屬性，須A、B抵押權成立時被
    擔保之債權已有效成立，否則該抵押權登記為無效。再審被
    告於系爭前案審理期間以111年6月10日答辯狀自認，其係於
    A、B抵押權設定登記後，始交付A、B借貸契約之借款新台幣
    （下同）55萬元、70萬元，惟消費借貸係要物契約，A、B抵
    押權設定登記時，被擔保之債權既未有效成立，則該抵押權
    登記應屬無效，原確定判決認定A、B抵押權僅於超過附表二
    所示借款本金、利息、違約金之範圍不存在，應予塗銷，無
    視對造自認之事實及民事訴訟法第279條第1項規定之自認效
    力，適用法規顯有錯誤。為此，依民事訴訟法第496條第1項
    第1 款規定提起本件再審等語。求為判命：㈠原確定判決再
    審原告敗訴部分廢棄。㈡確認A、B抵押權擔保債權於附表二
    所示範圍不存在，該部分抵押權登記應予塗銷。
三、按再審之訴顯無再審理由者，得不經言詞辯論，以判決駁回
    之，民事訴訟法第502條第2項定有明文，所謂顯無再審理由
    ，係指就再審原告所主張之再審原因，無須另經調查辯論，
    即可判定其不足以動搖原確定判決所為判斷結果而言。又按
    民事訴訟法第496條第1項第1款所謂適用法規顯有錯誤者，
    係指確定判決所適用之法規顯然不合於法律規定，或與現尚
    有效之判例、解釋顯然違反者而言，不包括認定事實錯誤、
    取捨證據失當、判決不備理由及在學說上諸說併存致發生法
    律上見解歧異等情形在內（最高法院90年度台再字第27號裁
    判意旨參照）。
四、本件再審原告雖以：原確定判決未依再審被告自認「交付借
    款在設定A、B抵押權後」之事實，以被擔保債權成立於抵押
    權設定登記後，依普通抵押權之從屬性認定A、B抵押權登記
    無效，違反自認之法律效力云云。惟查：
　㈠原確定判決係依據○○○○所證：伊於109年間向再審被告借款，
    後來再審被告要求再審原告也要簽名，伊遂偕再審原告一同
    前往，這些借款以伊與再審原告共有附表一所示房地作抵押
    權設定登記，伊於109年3月借55萬元，於同年5月借70萬元
    ，均係以現金交付借款，都是在再審被告之事務所交付現金
    ，待再審原告點完錢以後，伊就把錢拿過來。係先有抵押借
    款合意，待辦畢A、B抵押權設定登記後，再交付借款等語，
    核與再審被告抗辯：其為避免抵押權無法順利登記，遂待A
    、B抵押權設定登記完成後，才於翌日交付借款、簽立借據
    乙節相符，故認定再審被告已依A、B借貸契約交付借款予再
    審原告，經再審原告點算無訛後，交予○○○○使用。且交付時
    間在A、B抵押權完成設定登記後，是原審判決關於交付借款
    時間之事實認定，與再審被告自認之事實一致，係在A、B抵
    押權設定登記後，堪可認定。再審原告主張原確定判決之事
    實認定與再審被告自認之事實不符云云，顯有誤會。
　㈡再按抵押權所擔保之債權，原可由契約當事人自行訂定，此
    觀民法第861條但書（按即指民法第861條第1項但書）之規
    定自明。故契約當事人如訂定以將來可發生之債權為被擔保
    債權，自非法所不許。消費借貸契約，如約定於抵押權設定
    後，交付借用物，則將來已有返還借用物之債權存在，故當
    事人就借用物尚未交付前之消費借貸契約，設定抵押權，自
    無不可（最高法院85年度台上字第1496號裁判意旨參照）。
    另按抵押權係支配標的物交換價值之價值權，與用益物權係
    支配標的物用益價值之用益權，係立於同等之地位。用益物
    權既為獨立物權，為使抵押權能發揮媒介投資手段之社會作
    用，已無斷然否認其亦具有獨立性之必要，是以對抵押權從
    屬性之解釋不妨從寬。蓋設定抵押權之目的係在擔保債權之
    清償，則只須將來實行抵押權時有被擔保之債權存在即為已
    足，故契約當事人如訂立以將來可發生之債權為被擔保債權
    ，亦即其債權之發生雖屬於將來，但其數額已經預定者，此
    種抵押權在債權發生前亦得有效設立及登記（最高法院91年
    度台上字第1955號裁判意旨參照）。是原確定判決基於再審
    原告、○○○○2人，先依與再審被告合意之借貸金額辦理A、B
    抵押權設定登記，再審被告再交付借款之事實認定，進而認
    先設定抵押權再交付借款之先後順序，為借款債務設定一般
    抵押權時所常見，無礙A、B抵押權之效力，参之首揭裁判意
    旨，即無違反抵押權從屬性之適用法規顯有錯誤。
　㈢至再審原告另以A、B抵押權登記申請書，及印鑑證明申請書
    上「○○○」筆跡不同，質疑原確定判決關於再審原告申辦印
    鑑證明，並提出同式印鑑供再審被告辦理抵押權設定登記之
    事實認定；暨援引再審被告製作A借款之計算書：「...上期
    27000元...」（見卷第183頁），主張其並未於109年3月11
    日取得55萬元借款云云，無非就原確定判決之事實認定及證
    據取捨之職權再為爭執，與適用法規顯有錯誤之再審事由無
    涉。綜上，再審原告主張原確定判決有民事訴訟法第496條
    第1項第1款規定之再審事由，顯非可採。
五、綜上所述，再審原告依民事訴訟法第496條第1項第1款規定
    ，提起本件再審，求為判命原確定判決不利再審原告部分廢
    棄，並確認A、B抵押權擔保債權於附表二所示範圍不存在，
    該部分抵押權登記應予塗銷，為顯無理由，爰不經言詞辯論
    ，逕予駁回。
六、據上論結，本件再審之訴顯無理由，爰判決如主文。
中　　華　　民　　國　　111 　年　　8 　　月　　29　　日
                            民事第五庭
                                審判長法  官  蘇姿月
                                      法  官  謝雨真
                                      法  官  王  琁
以上正本證明與原本無異。
本件不得上訴。
中　　華　　民　　國　　111 　年　　8 　　月　　29　　日
                                      書記官  林秀珍